臺灣臺中地方法院民事判決　九十二年度訴字第二六六○號
　　原　　　告　　高鼎化學工業股份有限公司
　　法定代理人　　戊○○
　　訴訟代理人　　丁○○
　　複　代理人　　吳莉鴦　律師
　　被　　　告　　丙○○
　　訴訟代理人　　趙建興　律師
　　複　代理人　　乙○○
右當事人間請求給付違約金事件，本院於中華民國九十三年十二月二十四日言詞辯論
終結，判決如左：
    主      文
原告之訴及假執行之聲請均駁回。
訴訟費用由原告負擔。
    事實及理由
一、原告主張：被告自民國（下同）八十四年四月起任職於原告公司，擔任製造部Ｐ
    Ｕ課課長，負責ＰＵ產品技術製造之全程控管，兩造並於八十九年七月二十七日
    簽訂「商業保密暨智慧財產權權益協定」，於該協定第八條「競業禁止：甲方（
    被告）自受僱於乙方（原告）期間、起迄離職兩年期滿止，非經乙方事前書面同
    意，不得為下列行為：以自己或他人名義經營與乙方業務相同或類似之事業、或
    投資前述事業達該事業資本額或已發行股份總數百分之五以上。為與乙方業務相
    同或類似之公司、商號或個人之受僱人、受任人、承擔人或顧問。」、第九條「
    違約責任：甲方違反本協定之規定，乙方除得據以終止雙方之聘僱合約外，且甲
    方應賠償乙方相當離職當月月薪三十六倍總額之懲罰性違約金，同時就甲方於任
    職期間所領取之三節獎金、員工紅利、配股，均應歸還乙方，並負擔洩密刑事之
    責任。」分別約定競業禁止及違約責任等相關事宜。被告嗣於九十二年四月一日
    自原告公司離職，離職後甫一個月，即受僱於訴外人長泰化學工業有限公司（下
    稱長泰化工公司）擔任工廠副理。經查，長泰化工公司係從事「聚脂多元醇樹脂
    ，纖維防火加工用ＰＵ樹脂，二液型接著用ＰＵ樹脂、二液型繫沙用ＰＵ樹脂，
    ＰＵ樹脂架橋用硬化劑、ＰＵ樹脂架橋用促進劑、濕式合成皮革用ＰＵ樹脂、乾
    式合成皮革面層用ＰＵ樹脂、乾式合成皮革接著用ＰＵ樹脂之生產銷售」，與原
    告公司所經營之「樹脂、接著劑、展色劑、塗料之製造買賣業務；機械反應槽、
    塗佈機之製造買賣業務；添加劑、稀釋劑、溶劑之買賣業務；塑膠原料製造業；
    前各項有關產品之進出口貿易業務；塑膠日用品製造業」等業務係屬相關或類似
    ，是被告所為顯已違反前開協定第八條競業禁止之約定，而依該協定第九條之約
    定，原告自得請求被告離職時月薪為新台幣（下同）四萬八千三百元，以三十六
    倍計算之懲罰性違約金總額一百七十三萬八千八百元（另被告應歸還在職期間所
    領取之獎金、紅利及配股等，原告暫予保留）等語。並聲明：(一)被告應給付原告
    一百七十三萬八千八百元，及自本起訴狀繕本送達翌日起至清償日止，按年利率
    百分之五計算之利息；(二)願供擔保，請准宣告假執行。
二、被告則以：其自八十四年四月至九十二年四月固任職原告公司擔任製造部ＰＵ課
    課長，八十九年七月二十七日與原告公司簽訂「商業保密暨智慧財產權權益協定
    」，嗣於九十二年四月一日自原告公司離職後即遠赴大陸廣東省長泰化工公司擔
    任第二事業部絕緣凡立水副理乙職。查原告公司並未生產絕緣凡立水產品，業經
    證人甲○○於九十三年十月六日庭訊時證述屬實，而被告於長泰化工公司亦非任
    職於ＰＵ部門，並無從事與原告公司相同或類似之業務，與上開協定第八條競業
    禁止之約定並不相符。況該協定第八條之約定內容，其所限制轉業之對象、區域
    ，顯已逾越合理範圍，形成對被告工作權之不當限制，且無明確約定給予相當之
    代償措施，而原告公司又未證明其有依競業禁止特約保護之利益存在，依民法第
    七十二條、第二百四十七條之一第二款及第四款規定，該約定顯違反公序良俗及
    公平約款而無效。再者，觀之協定第十條契約文義明確約定，該協定因兩造間之
    僱傭關係終止而失其效力，被告既於九十二年四月一日已自原告公司離職，該協
    定已失其效力，則原告公司執業已失效之協定主張被告違約云云，即屬無理由。
    退步言，縱認原告公司之請求有理由，亦應依一般客觀事實、社會經濟情況及當
    事人所受損害情形，依民法第二百五十二條規定酌減違約金數額，而不應受協定
    第九條約定之拘束等語資為抗辯。並聲明：(一)原告之訴及假執行之聲請均駁回；
    (二)如受不利判決，請准供擔保免為假執行。
三、兩造不爭執之事實：
  (一)被告自八十四年四月起任職於原告公司，擔任製造部ＰＵ課課長，負責ＰＵ產品
    技術製造之全程控管，兩造並於八十九年七月二十七日簽訂「商業保密暨智慧財
    產權權益協定」。
  (二)被告於九十二年四月一日自原告公司離職，離職後甫一個月，即受僱於訴外人長
    泰化工公司擔任工廠副理。
四、本件之爭點：
  (一)兩造簽訂之系爭「商業保密暨智慧財產權權益協定」第十條之條文，原條文文字
    係「協定效力：本協定不因甲方與乙方之僱傭關係終止、撤銷、解除或無效而失
    其效力。」，後被告於簽訂該協定時，以立可白將「不」字塗掉，致條文文字變
    更成「協定效力：本協定因甲方與乙方之僱傭關係終止、撤銷、解除或無效而失
    其效力。」則本件被告既於九十二年四月一日自原告公司離職，系爭協定是否因
    此失其效力，而不得再拘束被告？
  (二)如認系爭協定不因被告離職而失其效力，則被告於長榮化工公司所擔任之工作是
    否屬第八條所規定之「相同或類似之業務」？另系爭協定第八條有關競業禁止內
    容之規定，是否顯失公平？
  (三)系爭協定第九條有關「違約金」金額之約定，是否過高？
五、本院判斷：
  (一)被告於九十二年四月一日自原告公司離職，系爭協定是否因而失其效力，不得再
    拘束被告？此涉及兩造對契約第十條合意之內容為何之問題，經查：
    1.被告於本院言詞辯論時陳稱：這份文件是我去管理部（包括人事單位）拿的，
      在那邊簽文件，至於這張是何人拿給我的，我已經忘記了，我當時是向管理部
      借立可白，看過之後，就把第十點的「不」字塗掉‧‧‧我塗的時候，證人曉
      淇或是經理他們應該知道我用立可白塗掉字的這件事情，而針對簽這份協定，
      我要塗掉部分文字的事情，並沒有與公司的管理階層談過，但是之前我有與公
      司的課長、副總及管理部經理反應過，我離職後應該就不受限制了等語。又證
      人己○○則到庭證稱：系爭協定，我們有簽過這樣的文件，那是全公司在職的
      人員都有發一張，我是剛進公司的時候有簽過，後來承辦的人離職，公司又重
      新要求全體職員再簽一次，當時是我負責發這份文件給每個人的，我記得是要
      全部彙整給我的，但當時我是發到各科室，如果遇到本人，就直接發給本人，
      如果沒有遇到，就發給代理的人，他們簽好之後，就各自交給我，當時並不是
      集中在某一個場所一起簽的，交給我後，我才在契約書上的見證人的位置蓋章
      的，蓋好章後，再交給主管，該協定都是制式的約定，至於是否有人與公司另
      行協商協定的內容，記憶中是沒有，對於被告丙○○所簽的這份文件，我並沒
      有特別的印象，對於何時交給我，交給我時內容是否有所更動，我都沒有印象
      了等語。
    2.按離職後之競業禁止通常係競業禁止約定之主要目的所在，故除非雙方確有合
      意，倘係受僱人一方單獨片面更改該約定內容，而不讓雇主知悉，該片面行為
      ，仍不影響原約定內容之效力。本件觀諸系爭協定第八條規定：「競業禁止：
      甲方（按即被告）受僱於乙方（按即原告）期間、起迄離職後兩年期滿止，非
      經乙方事前書面同意，不得為下列行為：▲以自己或他人名義經營與乙方業務
      相同或類似之事業、或投資前述事業達該事業資本額或已發行股份總數百分之
      五以上。▲為與乙方業務相同或類似之公司、商號或個人之受僱人、受任人、
      承擔人或顧問。」其明確表明離職後兩年內仍適用競業禁止之規定，足證兩造
      簽訂系爭協定之真意，乃在使協定之效力延續至僱傭關係結束後之一定期間內
      ，仍繼續存在（即約定離職後之競業禁止）。而本件系爭協定第十條約定遭塗
      抹之「不」字，僅係空白一片，並無雙方蓋章確認，再參酌上揭被告本人及證
      人己○○所述，可知該塗抹應係被告個人單方面片面所為，並非基於兩造之合
      意為之，故系爭協定之效力不應因被告之塗改行為而改變，換言之，系爭協定
      之效力不因被告離職而受影響，被告所辯其於九十二年四月一日自原告公司離
      職，系爭協定是否因而失其效力云云，並無足取。
  (二)被告於長榮化工公司所擔任之工作，是否屬系爭協定第八條所規定之「相同或類
    似之業務」？經查：
    1.件系爭協定第八條條文所約定禁止競業範圍，係被告不得經營「相同或類似之
      業務」，或擔任「相同或類似之業務」公司之受僱人等，本件遑論系爭競業禁
      止約定是否顯失公平而應認為無效，其就被告確有從事約定禁止行為乙節，依
      民事訴訟法第二百七十七條所規定之舉證責任分配原則，依法仍須由原告（即
      原雇主）負舉證責任。本件被告所任職之長泰化工公司有生產絕緣凡立水產品
      ，除於長泰化工公司產品目錄明白刊載外，另在企業法人營業執照經營範圍內
      亦載有絕緣凡立水項目，足徵被告所述「我離職後在長泰化工是擔任副理的職
      務，負責的工作是絕緣凡立水的部門。長泰化工的三個廠，是不同的產品，可
      以各自獨立。第一廠是ＰＵ廠、第二廠就是做絕緣凡立水的、第三廠則是做Ｔ
      ＰＵ薄膜的。絕緣凡立水與ＰＵ是不相關的，而且原告公司並沒有從事絕緣凡
      立水的產品。」確屬有據，而原告空言否認被告上開所述且主張「被告為長泰
      化工公司製造產品時，將無可避免利用過去之經驗與技術，而使原告公司立於
      不利之情況」云云，然其既無法舉證以實其說，自難採憑。
    2.次按離職後競業禁止條款，係前雇主在勞動契約下與受僱人約定，勞工有不使
      用或揭露其在前勞動契約中獲得之營業秘密或隱密性資訊之附隨義務，目的在
      使前雇主免於受僱人之競爭行為，此因雇主為維護其隱密資訊，防止員工於離
      職後，在一定期間內跳槽至競爭公司，並利用過去於原公司服務期間所知悉之
      技術或業務資訊為競爭之同業服務，或打擊原公司造成損害，或為防止同業惡
      性挖角，而與員工為離職禁止競爭約定，其本質側重保護前雇主，基於勞資雙
      方締約實力之不平等，為免具有優勢締約實力之雇主方，藉此以達其單方決定
      ，使他方因而由自主淪為他主之地位，從而對於處於締約劣勢之勞工，關於離
      職後之競業禁止之約定，為避免對工作權不當之限制，使其無法透過工作之遂
      行而使其專業技術獲得更新與發展，危及受限制當事人之經濟生存能力，而妨
      害其生計，該約定須於合理限度內，且不違反公序良俗，始得認為有效，逾越
      合理之範圍則為無效，而所謂合理程度，應考量以下三點：1.原雇主營業祕密
      或其他正當利益保護之必要性。2.受僱人在原雇主之職務地位。3.限制離職員
      工再就業之對象、期間、區域、職業活動是否合理。至於競業禁止約定違反上
      開三點原則之效力，有主張約定無效，受僱人得為競業而不受拘束者，另有主
      張不因無效但法院得為調整者。對此效力問題，因本件原告尚無法舉證證明被
      告確有為競業禁止行為乙節，業如前述，故本件對於系爭競業禁止內容約定是
      否顯失公平，其效力為何，自無判究之必要，附予敘明。
  (三)本上所述，原告既未能證明被告確有違反競業禁止約定，則其依系爭協定請求被
    告給付一百七十三萬八千八百元及利息，即屬無據，應予駁回。本件原告之訴既
    經駁回，其假執行之聲請即失所附麗，應併予駁回。
  (四)本件事證已臻明確，兩造其餘攻擊防禦方法，核與判決結果不生影響，爰不一一
    論述。
六、據上論結，本件原告之訴為無理由，依民事訴訟法第七十八條判決如主文。
中　　　華　　　民　　　國　　九十四　　年　    一　  　月　　  七　  　日
                                    臺灣臺中地方法院民事第三庭
~B法　　　官　李悌愷
右為正本係照原本作成
如不服本判決，應於判決送達後二十日內，向本院提出上訴狀。
中　　　華　　　民　　　國　　九十四　　年　    一　  　月　　  七　  　日
~B法院書記官
